---
title: "Resolução da lista 2"
subtitle: "Curso de inferência causal"
author: "Camila Brito"
format: pdf
lang: pt
execute:
    warning: false
---

# Parte 1 - Estatística descritiva

```{r}
# instalando o pacote
# install.packages('remotes')
# remotes::install_github('rfsaldanha/microdatasus')

# carregando os pacotes
library(microdatasus) 
library(dplyr) 
library(ggplot2)

# lendo os dados
data <- fetch_datasus(
    year_start = 2023, month_start = 1, year_end = 2023, month_end = 12, 
    information_system = "SINASC", uf = "GO"
)
```

## 1. Preparação dos dados

Seleção das colunas necessárias, de acordo com a [referência](https://rfsaldanha.github.io/sis/assets/sinasc/Estrutura_SINASC_para_CD.pdf).

- PESO: Peso ao nascer, em gramas
- IDADEMAE: Idade da mãe em anos
- ESCMAE: Escolaridade da mãe (anos de estudo concluídos):
  - 1: nenhuma
  - 2: 1 a 3 anos
  - 3: 4 a 7 anos
  - 4: 8 a 11 anos
  - 5: 12 e mais
  - 9: ignorado

```{r}
s_data <- data |>
  select(PESO, IDADEMAE, ESCMAE) |>
  mutate(
    PESO = as.numeric(PESO),
    IDADEMAE = as.numeric(IDADEMAE),
  ) |>
  filter(!is.na(PESO)) |>
  mutate(
    ESCMAE = factor(
      ESCMAE,
      levels = c('1', '2', '3', '4', '5', '9'),
      labels = c('Nenhuma', '1-3', '4-7', '8-11','12+', 'Ignorado')  
    )
  )
glimpse(s_data)
```

## 2. Média e variabilidade


```{r}
media <- mean(s_data$PESO, na.rm = TRUE)
desvio <- sd(s_data$PESO, na.rm = TRUE)
n <- as.numeric(nrow(s_data))
ep <-  desvio/sqrt(n)

media
desvio
ep
```

O desvio padrão é a variabilidade da amostra, enquanto o erro padrão é a precisão da estimativa da média e depende do tamnho da amostra. Nesse caso, como temos um `n` grande, temos um erro padrão de menos de 2 gramas.

## 3. Intervalo de confiança 


```{r}
ic <- c(media - 1.96*ep, media + 1.96*ep)
ic
```

O intervalo de confiança de 95% significa que se a amostragem for repetida infinitas vezes, 95% dos intervalos construídos conterão o verdadeiro valor da média. Nesse caso, a média está entre 3106 e 3113 gramas com 95% de confiança.

## 4. Visualização


```{r}
histograma <- s_data |>
  ggplot() +
  aes(x = PESO) +
  geom_histogram(binwidth = 100)

histograma
```

# Parte II - Regressão Linear

## 5. Regressão simples

```{r}
modelo_linear <- lm(PESO ~ IDADEMAE, data = s_data)
summary(modelo_linear)
```

Significado dos coeficientes:

- `intercepto = 3066.43` representa o valor da variável dependente (PESO) quando a variável independente (IDADEMAE) é 0. Não tem muito significado prático, pois a idade da mãe nunca será 0.
- `beta = 1.57` é a inclinação da reta, diz o quanto o incremento da variável independente impacta na variável dependente, ou seja, um aumento médio esperado de 1.57 gramas no peso do bebê para cada ano a mais na idade da mãe.

Um ponto importante, R2 é muito pequeno (`R2 = 0.0003576`), o que significa que a idade da mãe explica muito pouco (menos de 1%) o peso ao nascer.

## 6. $\beta$ como estimador: variabilidade amostral

#### Estimando o $\beta$ para subamostras de 100

```{r}
betas100 = c()
for (i in 1:1000){
  amostra <- s_data |> slice_sample(n=100)
  modelo <- lm(PESO ~ IDADEMAE, data = amostra)
  betas100 <- c(betas100, modelo$coefficients[[2]])
}

df100 <- data.frame(betas100)
df100 |> ggplot() + aes(x=betas100) + geom_histogram(binwidth = 2)

summary(df100)
```

Para amostras de 100, o $\beta$ varia de -28 a +30, numa distribuição normal de média 1.87.

#### Estimando o $\beta$ para subamostras de 1000

```{r}
betas1000 = c()
for (i in 1:1000){
  amostra <- s_data |> slice_sample(n=1000)
  modelo <- lm(PESO ~ IDADEMAE, data = amostra)
  betas1000 <- c(betas1000, modelo$coefficients[[2]])
}

df1000 <- data.frame(betas1000)
df1000 |> ggplot() + aes(x=betas1000) + geom_histogram(binwidth = 1)

summary(df1000)
```

Para amostras de 1000, o $\beta$ varia de -8 a +11, num distribuição normal de média 1.4.

#### Estimando o $\beta$ para subamostras de 10000

```{r}
betas10k = c()
for (i in 1:1000){
  amostra <- s_data |> slice_sample(n=10000)
  modelo <- lm(PESO ~ IDADEMAE, data = amostra)
  betas10k <- c(betas10k, modelo$coefficients[[2]])
}

df10k <- data.frame(betas10k)
df10k |> ggplot() + aes(x=betas10k) + geom_histogram(binwidth = 0.5)

summary(df10k)
```

Para amostras de 10000, o beta varia de -1.2 a +4, num distribuição mais ou menos normal de média 1.59.

#### Comparando os experimentos

```{r}
betas <- bind_rows(
  data.frame(beta = betas100, group = 'n_100'),
  data.frame(beta = betas1000, group = 'n_1000'),
  data.frame(beta = betas10k, group = 'n_10000'),
)

betas |> 
  ggplot() +
  aes(x = beta, fill = group) +
  geom_density(alpha = 0.3)
```

a. Os valores estimados para $\beta$ são diferentes entre cada amostra, visto que a estimação depende da amsotra selecionada
b. A medida que o tamanho da amostra aumenta, a dispersão dos valores de $\beta$ diminui
c. Esse comportamento demonstra exatamente a relação do erro padrão com o tamanho amostral, quanto maior a amostra, menor o erro
d. A confiabilidade de coeficiente estimado em regressão está fortemente ligado à amostra e ao seu tamanho


## 7. Regressão com controle

```{r}
modelo_multiplo <- lm(PESO ~ IDADEMAE + ESCMAE, data = s_data)

summary(modelo_multiplo)
```

Os betas relacionados à escolaridade são bem maiores, mostrando que o impacto de mais anos de escolaridade é maior no peso do que a idade da mãe. O R2 aumentou, mostrando que o novo modelo tem um maior poder de explicar o peso ao nascer, porém ainda é bastante baixo.

## 8. Interpretação econômica

Provavelmente, mães com mais escolaridade possuem renda maior e maior acesso a alimentos de boa qualidade, o que impacta o peso ao nascer.

# Parte III - Ligando com casualidade

## 9. Associação vs causalidade

Não é possível estimar os coeficientes como causais, pois existem muitas variávies omitidas.

## 10. Contrafactual

O contrafactual para a influência da idade da mãe no peso do bebê seria o peso do mesmo bebê para a mãe com idades diferentes. 