---
title: "Resolução da lista 4"
subtitle: "Curso de inferência causal"
author: "Camila Brito"
format: html
lang: pt
execute:
    warning: false
---


```{r}
# carregando os pacotes
library(microdatasus) 
library(dplyr) 
library(ggplot2)

# lendo os dados
data <- fetch_datasus(
    year_start = 2023, month_start = 1, year_end = 2023, month_end = 12, 
    information_system = "SINASC", uf = "GO"
)
```

# Parte I - Preparação dos dados e correlações

## 1. Preparação dos dados

Seleção das colunas necessárias, de acordo com a [referência](https://dive.sc.gov.br/phocadownload/SINASC/Manuais%20e%20Instrutivos/dicionario-de-dados_SINASC.pdf).

```{r}
s_data <- data |>
  select(PESO, IDADEMAE, ESCMAE, CONSULTAS, GESTACAO) |>
  mutate(
    peso = as.numeric(PESO),
    idade_mae = as.numeric(IDADEMAE),
    escolaridade_mae_numerico = as.numeric(ESCMAE),
    escolaridade_mae = factor(
      ESCMAE,
      levels = c('1', '2', '3', '4', '5', '9'),
      labels = c('Nenhuma', '1-3', '4-7', '8-11','12+', 'ignorado'),
      # ordered = TRUE  
    ),
    consultas = as.numeric(CONSULTAS),
    consultas_factor = factor(
      CONSULTAS,
      levels = c('1', '2', '3', '4', '9'),
      labels = c('Nenhuma', '1-3', '4-6', '7+', 'ignorado'),
      ordered = TRUE
    ),
    semanas_gestacao = factor(
        GESTACAO,
        levels = c('1', '2', '3', '4', '5', '6', '9'),
        labels = c('menos 22', '22-27', '28-31', '32-36', '37-41', '42+', 'ignorado')
    )
  ) |>
  select(peso, idade_mae, escolaridade_mae_numerico, escolaridade_mae, consultas, consultas_factor, semanas_gestacao) |>
  na.omit() |>
  # removendo as colunas marcadas como 'ignorado'
  filter(consultas != 9 & escolaridade_mae != 'ignorado' & semanas_gestacao != 'ignorado')

summary(s_data)
```

## 2. Identificando as variáveis no framework causal

Definindo o tratamento $D_i$ como o número adequado de consultas pré-natal (mais de 7 consultas).

```{r}
# Criação da variável de tratamento
t_data <- s_data |>
    mutate(
        pre_natal_adequado = ifelse(consultas == 4, 1, 0)
    )
```

a. A proporção de bebês cujas mães realizaram o pré-natal adequado é dado por


```{r}
t_data |> group_by(pre_natal_adequado) |> summarise(n = n(), proporcao = 100*(n/nrow(t_data)))
```

b. $Y_i(1)$ é o peso do bebê $i$ quando a mãe realizou o pré-natal adequado ($D_i = 1$), enquanto $Y_i(0)$ é o peso do mesmo bebê $i$ quando a mãe não realizou o pré-natal adequado ($D_i = 0$). 

c. Não é possível observar os dois pois o contrafactual é sempre uma situação hipotética caso o indivíduo não tenha recebido o tratamento. Isso implica que não conseguimos calcular diretamente o efeito do tratamento sobre os indivíduos.

## 3. Correlação e visualização

a. A correlação entre o peso ao nascer e a realização adequada do pré-natal é dada por

```{r}
corr = cov(t_data$peso, t_data$pre_natal_adequado)/(sd(t_data$peso)*sd(t_data$pre_natal_adequado))
corr
```

O valor positivo porém próximo de zero sugere que há pouca relação linear diretamente proporcional.

b. Essa correlação não pode ser interpretada como causal, pois podem existir variáveis confundidoras que influenciam tanto o tratamento quanto o resultado, gerando viés. Algumas dessas variáveis podem ser idade da mãe (mães mais velhas podem ter maior estabilidade financeira e maturidade biológica), renda/escolaridade/local de moradia da mãe (podem afetar o acesso a serviços de saúde e alimentação de qualidade), etc.

```{r}
#| echo: false
library(ggdag)
dag <- ggdag::dagify(
    peso  ~ consultas + idade + escolaridade,
    consultas ~ idade + escolaridade + estabilidadeFinanceira,
    estabilidadeFinanceira ~ idade + escolaridade,
    coords = time_ordered_coords()
)

ggdag::ggdag(dag, text_col = 'grey', node_size = 20) + ggdag::theme_dag_blank()
```
c. 

```{r}
t_data |> ggplot() +
    aes(y = escolaridade_mae, x = peso, fill = escolaridade_mae) +
    geom_boxplot(alpha=0.3) +
    theme(legend.position='none')
```

As medianas do peso ao nascer não variam muito em relação ao nível de escolaridade da mãe, sendo um pouco menores quando a mãe não tem nenhuma escolaridade.

# Parte II - Comparação observacional e viés de seleção

## 4. SDO

a.

```{r}

d0 <- t_data |> filter(pre_natal_adequado == 0)
d1 <- t_data |> filter(pre_natal_adequado == 1)

sdo <- mean(d1$peso) - mean(d0$peso)
sdo
```

O SDO representa a diferença simples da média do resultado dos tratados (média dos pesos para mães que realizaram o pré-natal adequado) e da média do resultado dos não tratados (média dos pesos para mães que não realizaram o pré-natal adequado). Esse valor **não** corresponde à ATE, ele é apenas a comparação dos resultados obtidos entre tratados e controle e não a comparação dos resultados potenciais.

b. O SDO pode ser uma estimativa enviesada do efeito do pré-natal sobre o peso ao nascer pois os valores de $Y(0)$ para os tratados e o controle podem ser diferentes, fazendo com que os grupos não sejam comparáveis antes do tratamento.

c. 

$$
\begin{align}
SDO &= E[Y(1)|D=1] - E[Y(0)|D=0] \\
SDO &= \underbrace{E[Y(1)|D=1] - E[Y(0)|D=1]}_{\text{ATT}} + \underbrace{E[Y(0)|D=1] - E[Y(0)|D=0]}_{\text{Viés de seleção}}
\end{align}
$$

O sinal esperado do viés nesse contexto é positivo, ou seja, o $Y(0)$ das mães que realizaram pré-natal adequado ($D=1$) tende a ser maior que o das mães que não realizaram o pré-natal adequado. Isso se dá pelas variáveis confundidoras discutidas anteriormente em que uma mãe que realizou o pré-natal corretamente já tenderia a ter bebês com maior peso devido à possível maior renda, maior acesso a serviços de saúde, maior maturidade etc.

## 5. Investigando o viés de seleção

a. 

- Comparação da idade das mães nos grupos

```{r}
t.test(idade_mae ~ pre_natal_adequado, data = t_data)
```

- Comparação da escolaridade das mães nos grupos:

```{r}
t.test(escolaridade_mae_numerico ~ pre_natal_adequado, data = t_data)
```

Em termos de escolaridade, os grupos tratados e não tratados são praticamente comparáveis, não havendo muita diferença nos níveis de educação das mães que realizaram e das que não realizaram pré-natal adequado. Talvez essa diferença fosse melhor observada se os anos de escolaridade não estivessem categorizados.

Em termos de idade, porém, os grupos passam a não ser comparáveis. As mães que realizaram pré-natal adequado tendem a ser um pouco mais velhas, mostrando que mães mais maduras buscam mais por um número adequado de consultas.

```{r}
aux_data <- t_data |> 
  mutate(
    pre_natal_adequado = ifelse(pre_natal_adequado == 1, 'D=1', 'D=0')
  )

aux_data |> ggplot() +
  aes(x = idade_mae, fill = pre_natal_adequado) +
  geom_density(alpha = 0.3)
```

b. Com base nos resultados, o viés de seleção presente é do tipo $Y^0$: as mães tratadas, levemente mais velhas, já teriam bebês com pesos diferentes das mães não tratadas, mesmo sem realizar o número adequado de consultas. Isso pode se dar por já poderem ter uma maior estabilidade financeira, maior acesso a serviços de saúde, maior maturidade biológica, etc.

Além disso, também podemos enxergar um viés em $Y^1$. Mulheres mais velhas podem responder melhor ao tratamento por terem mais maturidade e aderirem melhor às orientações médicas e terem mais acesso aos suplementos vitamínicos prescritos. 

c.

```{r}
aux_data |> ggplot() +
  aes(x = peso, fill = pre_natal_adequado) +
  geom_density(alpha = 0.3)
```

Como é possível analisar no gráfico, os bebês de mães tratadas (pré-natal adequado) tem o peso levemente maior que o de mães não tratadas.

## 6. Regressão com controles como alternativa

a.

- Modelo sem covariadas
```{r}
modelo_simples <- lm(peso ~ pre_natal_adequado, data = t_data)
summary(modelo_simples)
```

- Modelo com covariadas
```{r}
modelo_covariada <- lm(peso ~ pre_natal_adequado + idade_mae + escolaridade_mae, data = t_data)
summary(modelo_covariada)
```

O coeficiente de D (pré-natal adequado) muda muito pouco após incluir os controles. Isso significa que as variáveis controladas adicionam pouco viés de seleção ao efeito do tratamento. 

b. Não necessariamente o coeficiente de D no modelo com controles pode ser interpretado como efeito causal do pré-natal adequado sobre o peso a nascer. Para que pudessemos fazer essa afirmação, seria necessário que controlássemos para todas as variáveis confundidoras do tratamento e do efeito.

Vamos controlar agora por uma variável confundidora mais óbvia: número de semanas de gestação. Essa variável influencia tanto o peso ao nascer quanto o número de consultas pré-natal.

```{r}
modelo_covariada2 <- lm(peso ~ pre_natal_adequado + idade_mae + escolaridade_mae + semanas_gestacao, data = t_data)
summary(modelo_covariada2)
```

Nesse novo modelo, podemos observar que o coeficiente do tratamento diminui bastante, mostrando que o número de semanas gestacionais gerava bastante viés.

c. Em um RTC, estimaríamos de fato o efeito causal do tratatamento sobre o resultado, pois eliminaríamos todos os vieses causados por possíveis variáveis confundidoras ao aleatorizar os grupos e torná-los comparáveis antes do tratamento. No nosso modelo com controle de covariadas, estamos estimando a associação entre tratamento e efeito sem levar em consideração o efeito das confudidoras que controlamos. Os dois seriam iguais caso fosse possível controlar por todas as confundidoras.


# Parte III - Simulando a Aleatorização

## 7. Atribuição aleatória de tratamento

```{r}
t_data <- t_data |>
  mutate(
    tratamento_aleatorio = sample(c(0, 1), size = n(), replace = TRUE)
  )

d0_a <- t_data |> filter(tratamento_aleatorio == 0)
d1_a <- t_data |> filter(tratamento_aleatorio == 1)

sdo_a <- mean(d1_a$peso) - mean(d0_a$peso)
sdo_a
```

a . O SDO com tratamento aleatório difere muito do SDO observado, tendendo a zero. Essa diferença nos diz que o tratamento aleatorizado não tem impacto causal no resultado (peso do bebê).

b. 

- Comparação da idade das mães nos grupos

```{r}
t.test(idade_mae ~ tratamento_aleatorio, data = t_data)
```

- Comparação da escolaridade das mães nos grupos

```{r}
t.test(escolaridade_mae_numerico ~ tratamento_aleatorio, data = t_data)
```

```{r}
t_data |>
  group_by(tratamento_aleatorio) |>
  summarise(
    media_idade = mean(idade_mae),
    media_escolaridade = mean(escolaridade_mae_numerico)
  )
```

Os grupos estão bastante equilibrados agora, sendo estatisticamente iguais para os grupos (p >> 0.05), pois as amostras foram feitas aleatoriamente.

c. O SDO aleatorizado é uma estimativa causal válida, mostranto o efeito do tratamento aleatório sobre o resultado (que é 0). Lembrando que, já que o tratamento foi atribuído aleatoriamente, ele não tem de fato nenhuma relação com o peso observados dos bebês são observados.

## 8. Distribuição do estimador sob aleatorização

```{r}
sdos = c()

for (i in 1:1000){

  data_aux <- t_data |>
  mutate(
    tratamento_aleatorio_s = sample(c(0, 1), size = n(), replace = TRUE)
  )

  d0_aux <- data_aux |> filter(tratamento_aleatorio_s == 0)
  d1_aux <- data_aux |> filter(tratamento_aleatorio_s == 1)

  sdo_aux <- mean(d1_aux$peso) - mean(d0_aux$peso)
  sdos <- c(sdos, sdo_aux)
}

summary(sdos)

df_sdos <- data.frame(sdos)
df_sdos |> ggplot() + aes(x=sdos) + geom_density()
```

a. A distribuição do SDO aleatorizado se concentra em torno do zero. Isso é coerente com a teoria, pois o tratamento aleatório não tem correlação e nem efeito causal sobre o peso do bebê ao nascer.

b. 

```{r}
desvio <- sd(sdos, na.rm = TRUE)
desvio
```

O desvio está na mesma ordem de grandeza do erro padrão do coeficiente estimado na regressão.

c. 

## 9. Inferência causal: regressão no contexto de um RTC simulado

a. 

```{r}
modelo_simples_a <- lm(peso ~ tratamento_aleatorio, data = t_data)
summary(modelo_simples_a)
```

O coeficiente de D não é estatisticamente significativo ($p > 0.05$). Isso indica que nessa simulação, não há efeito causal e nem correlação entre o peso ao nascer e o tratamento aleatório.

b.

```{r}
modelo_covariada_a <- lm(peso ~ tratamento_aleatorio + idade_mae + escolaridade_mae, data = t_data)
summary(modelo_covariada_a)
```

Os erros padrão de D nos dois modelos permaneceu a mesma, ou seja, incluir as covariadas não melhorou a precisão da estimativa. Isso acontece pois em um RTC, os efeitos das covariadas já são levadas em consideração.

c. O RCT satifaz a hipótese da independência, que torna os grupos de controle e tratamento comparáveis, o que não acontece no dado observado.  