---
title: "Resolução da lista 6"
subtitle: "Curso de inferência causal"
author: "Camila Brito"
format: pdf
lang: pt
execute:
    warning: false
---

```{r}
# carregando os pacotes
library(microdatasus) 
library(dplyr) 
library(ggplot2)
library(AER)

# lendo os dados
data <- fetch_datasus(
    year_start = 2023, month_start = 1, year_end = 2023, month_end = 12, 
    information_system = "SINASC", uf = "GO"
)
```

# Seção I - Preparação dos dados e construção do instrumento

## 1. Carregamento e construção do instrumento municipal

a. Seleção das colunas necessárias, de acordo com a [referência](https://dive.sc.gov.br/phocadownload/SINASC/Manuais%20e%20Instrutivos/dicionario-de-dados_SINASC.pdf) e criação da variável de tratamento `pre_natal_adequado`.

```{r}
s_data <- data |>
    select(PESO, IDADEMAE, ESCMAE, CONSULTAS, GESTACAO, CODMUNRES) |>
    mutate(
        peso = as.numeric(PESO),
        idade_mae = as.numeric(IDADEMAE),
        escolaridade_mae_numerico = as.numeric(ESCMAE),
        escolaridade_mae = factor(
        ESCMAE,
        levels = c('1', '2', '3', '4', '5', '9'),
        labels = c('Nenhuma', '1-3', '4-7', '8-11','12+', 'ignorado'),
        # ordered = TRUE  
        ),
        consultas = as.numeric(CONSULTAS),
        consultas_factor = factor(
        CONSULTAS,
        levels = c('1', '2', '3', '4', '9'),
        labels = c('Nenhuma', '1-3', '4-6', '7+', 'ignorado'),
        ordered = TRUE
        ),
        semanas_gestacao = factor(
            GESTACAO,
            levels = c('1', '2', '3', '4', '5', '6', '9'),
            labels = c('menos 22', '22-27', '28-31', '32-36', '37-41', '42+', 'ignorado')
        ),
        codigo_municipio = CODMUNRES
    ) |>
    select(peso, idade_mae, escolaridade_mae_numerico, escolaridade_mae,
        consultas, consultas_factor, semanas_gestacao, codigo_municipio) |>
    na.omit() |>
    # removendo as colunas marcadas como 'ignorado'
    filter(consultas != 9 & escolaridade_mae != 'ignorado') |>
    # criando a variável de tratamento
    mutate(
        pre_natal_adequado = ifelse(consultas == 4, 1, 0)
    )
```

b. 

```{r}
t_data <- s_data |>
    group_by(codigo_municipio) |>
    mutate(
        Z_mun = mean(pre_natal_adequado, na.rm = TRUE)
    )

# quantidade de municípios distintos
length(unique(t_data$codigo_municipio))

# distribuição do instrumento
summary(t_data$Z_mun)

# desvio padrão do instrumento
sd(t_data$Z_mun)
```

c. 

```{r}
histograma <- t_data |>
  ggplot() +
  aes(x = Z_mun) +
  geom_histogram(binwidth = 0.05)

histograma
```

Existem municípios com cobertura muito baixa,configurando um outlier em torno de 0.3. Também existem municípios com cobertura muita alta, em 100%. A maioria dos valores, no entanto, está por volta de 0.75. Essa heterogeneidade pode se dar por diversos motivos, como se o município é urbano ou rural, municípioso alcance dos serviços de saúde, a quantidade de mulheres grávidas em cada local etc.

## 2. Verificação do primeiro estágio

a.

```{r}
primeiro_estagio <- lm(
    pre_natal_adequado ~ Z_mun + escolaridade_mae + idade_mae, data = t_data)
summary(primeiro_estagio)
```

No primeiro estágio, o coeficiente do instrumento nos diz o impacto do instrumento no tratamento. Nesse caso, o coeficiente $\beta = 0.95$, estatisticamente significativo (p << 0.05), nos diz que a relação entre entre instrumento e tratamento é positiva e que cada unidade de aumento do instrumento aumenta em 0.95 o tratamento (ou que o aumento de 1% no intrumento, aumenta o tratamento em 0.0095 o tratamento, que é dummy). 
A estatística F é de 1122, passando tanto no critério histórico de F > 10 quanto no critério de Lee at al. Isso mostra que nosso instrumento é forte/relevante.

b. É esperado ver uma linha perfeitamente linear, visto que a variável de instrumento Z_mun é justamente a média do tratamento (mães com pré natal adequado) por município.

```{r}
data_munic <- t_data |>
    group_by(codigo_municipio) |>
    mutate(
        media_tratamento = mean(pre_natal_adequado)
    )

dispersao <- data_munic |>
    ggplot() + aes(x = Z_mun, y = media_tratamento) + geom_point()
dispersao
```

c. Um primeiro estágio fraco implicaria um instrumento fraco. Usando a fórmula com F = 2, o viés tenderia a $\frac{\sigma_{v\varepsilon}}{\sigma_{\eta}^2} * \frac{1}{3}$, que é um terço do viés do MQO, herdado pelo intrumento.

# Seção II - Estimação de IV e Comparação com MQO

## 3. Forma reduzida e razão de Wald

a. 

```{r}
forma_reduzida <- lm(
    peso ~ Z_mun + escolaridade_mae + idade_mae, data = t_data)
summary(forma_reduzida)
```

O coeficiente do instrumento na forma reduzida nos diz o impacto do instrumento na variável resposta. Nesse caso, o coeficiente $\beta = 13.65$, que não é estatisticamente significativo (p > 0.05), nos diz que a relação entre entre instrumento e resultado é positiva e que cada unidade de aumento do instrumento aumenta em 13.65g o peso ao nascer (resultado). Ou seja, o impacto do instrumento no resultado não é relevante.

b. 

A razão de Wald é dada por
```{r}
wald = forma_reduzida$coefficients["Z_mun"][[1]]/primeiro_estagio$coefficients["Z_mun"][[1]]
wald
```

Já o coeficiente de tratamento no MQO é dado por
```{r}
regressao_simples = lm(
    peso ~ pre_natal_adequado + escolaridade_mae + idade_mae, data = t_data)
regressao_simples$coefficients["pre_natal_adequado"][[1]]
```

A razão de Wald é muito menor, próxima de zero, mostrando que o impacto de consultas pré-natal no peso é muito baixa e que o valor estimado por MQO tem viés de seleção.

c. 
```{r}

d0 <- t_data |> filter(pre_natal_adequado == 0)
d1 <- t_data |> filter(pre_natal_adequado == 1)

sdo <- mean(d1$peso) - mean(d0$peso)
sdo
```

A razão de Wald é bem menor que o SDO observacional. Supondo que nosso intrumento é válido e o seu efeito é homogêneo, a razão de Wald seria um bom estimador de ATT. Consideranto que $SDO = ATT + viés$, como Wald é bem menor que SDO, o sinal do viés é **positivo**. Isso mostra que mães que fazem mais consultas pré-natal tendem a ter bebês mais pesados independente das consultas.

## 4. MQO vs MQ2E

a. 

O MQO é dado por
```{r}
regressao_simples = lm(
    peso ~ pre_natal_adequado + escolaridade_mae + idade_mae, data = t_data)
summary(regressao_simples)
```

O MQ2E é dado por
```{r}
regressao_iv = ivreg(peso ~ pre_natal_adequado + escolaridade_mae + idade_mae |
    Z_mun + escolaridade_mae + idade_mae, data = t_data)
summary(regressao_iv)
```

b.

```{r}
summary(regressao_iv, diagnostics = TRUE)
```

- Weak instruments mede a relevância do instrumento com a estatística F (a hipótese nula é de que o instrumento é fraco): no nosso caso, F = 2297 e p << 0.05, mostrando que temos um instrumento forte
- O teste de Wu-Hausman mede a endogeneidade do tratamento e a consequente necessidade de um intrumento (a hipótese nula é de que o tratamento é exógeno): no nosso caso, como p << 0.05, rejeitamos a exogeneidade e entendemos que o tratamento é endógeno.   

c. O coeficiente D no modelo IV não é necessariamente casualmente interpretável. As hipóteses que precisam ser válidas são
- relevância, o instrumento impacta o tratamento
- exclusão, a única forma que o intrumento (proporção média de mães com pré natal adequado por município) impacta no resultado é pelo tratamento
- independência, o instrumento é aleatório em relação ao resultado
- monotonicidade, o instrumento afeta o tratamento na mesma direção para todos

As principais ameaças à validade causal nesse contexto são as hipóteses de exclusão e de independência.
- ameaça à exclusão: o instrumento (cobertura municipal) pode influenciar o resultado de outras formas que não através do tratamento.Mulheres de municípios com maior cobertura podem também ter mais acesso à educação, alimentação de melhor qualidade etc.
- ameaça à indepedência: o instrumento não é aleatório em relação ao resultado, ou seja, não é exógeno, tornando os grupos não comparáveis


## 5. LATE e interpretação dos resultados

a. A proporção de compliers pode ser aproximado pelo coeficiente do primeiro estágio:

\begin{align}
p(compliers) = \frac{ITT}{ATE} \\
p(compliers) = \frac{forma reduzida}{forma reduzida/primeiro estagio} \\
p(compliers) = primeiro estagio
\end{align}

```{r}
coef(lm(pre_natal_adequado ~ Z_mun, data = t_data))['Z_mun']
```

A proporção de compliers é 1, a decisão da mãe buscar pré-natal adequado é unfluenciada pela oferta municipal.

c. 

```{r}
metodos <- c('SDO bruto', 'MQO com controles', 'IV')
coeficientes <- c(
    sdo,
    regressao_simples$coefficients["pre_natal_adequado"][[1]],
    regressao_iv$coefficients["pre_natal_adequado"][[1]]
)
erros <- c(
    sqrt(sd(d1$peso)^2/nrow(d1) + sd(d0$peso)^2/nrow(d0)),
    coef(summary(regressao_simples))[, "Std. Error"]["pre_natal_adequado"][[1]],
    coef(summary(regressao_iv))[, "Std. Error"]["pre_natal_adequado"][[1]]
) 
est_f <- c(
    NA,
    NA,
    summary(primeiro_estagio)$fstatistic['value'][[1]]
) 

tabela <- data.frame(
    metodo = metodos, coeficiente = coeficientes, erro = erros, F = est_f)
tabela
```

O método mais confiável é o IV. Apesar de ter problemas na hipótese de exclusão e não ser relevante do ponto de vista de impacto no resultado, mostrou que o MQO estava muito enviesado.